【裁判字號】    91,訴,3495
【裁判日期】    920717
【裁判案由】    損害賠償
【裁判全文】
臺灣高雄地方法院民事判決  九十一年度訴字第三四九五號
    原      告    甲○○
    訴訟代理人    吳賢明律師
                  王進勝律師
                  許乃丹律師
    複  代理人    黃淑芬律師
    被      告    乙○○
右當事人間因偽造文書等案件，原告提起請求損害賠償之附帶民事訴訟，本院刑事庭
認事件繁雜，非經長久之時日不能終結其審判，於民國九十一年九月二十日裁定移由
本院民事普通庭審理，判決如左：
    主      文
被告應給付原告新台幣壹佰貳拾萬元，及自民國九十一年三月八日起至清償日止，按
年息百分之五計算之利息。
訴訟費用由被告負擔。
本判決於原告以新台幣肆拾萬元供擔保後得假執行。但被告如於假執行程序實施前，
以新台幣壹佰貳拾萬元預供擔保，得免為假執行。
    事實及理由
一、按當事人因情事變更，而以他項聲明代最初之聲明，法律基於便宜之理由，在民
    事訴訟法第二百五十六條第三款固規定於訴訟無礙，不受同法第二百五十五條之
    拘束。最高法院七十一年台上字第三七四六號判例意旨可資參照。經查，原告原
    起訴主張訴之聲明為：「被告應將坐落屏東市○○段八六五之一地號土地暨其上
    同段一四二號，門牌號碼為屏東市○○路六十五號建物（下稱系爭不動產）上，
    以抵押權設定為原因，權利價值新台幣（下同）一百二十萬元之抵押權設定登記
    塗銷，並將該土地暨建物回復登記予原告」，嗣於本院審理中，因系爭不動產已
    經債權銀行聲請法院強制執行拍賣完畢，此經本院調閱本院民事執行處九十一年
    度執字第一三七號民事執行卷宗查明屬實。原告乃變更訴之聲明為：「被告應賠
    償原告一百二十萬元，及自起訴狀繕本送達翌日起算，按年息百分之五計算之利
    息」，此有附民起訴狀、陳報狀及本院九十二年四月三日言詞辯論筆錄可稽，是
    原告因情事變更所為之訴之變更，依前開說明，並無不合，自應准許，合先敘明
    。
二、原告起訴主張：被告未經伊同意，擅自以偽造文書之方式將伊所有之系爭不動產
    移轉登記至其名下，經伊察覺後，被告乃書立同意書表示願於八十八年八月十五
    日前將以伊名義貸款之系爭不動產貸款本金餘額及利息一次清償完畢，惟因被告
    事後並未清償，致該不動產遭債權銀行實施強制執行拍賣分配完畢，拍定金額為
    一百四十七萬六千元，伊因此喪失系爭不動產之所有權，此與被告不法移轉系爭
    不動產所有權至其名下，具有相當因果關係，伊基於被告偽造文書及背信所生之
    喪失系爭不動產所有權之損害，至少有一百四十七萬六千元，爰依民法第一百八
    十四條第一項前段提起本訴，求為判決如主文第一項所示，並陳明願供擔保，請
    准宣告假執行。
三、被告則以：伊係經由原告、方永惠及陳達治同意，始將系爭不動產移轉登記至自
    己名下，並無偽造文書，事後除已交付陳達治現金八十五萬元外，尚支付該房屋
    之裝潢費用、稅捐等總計支出一百萬元以上，現尚欠金主四十九萬元，方永惠也
    取回二百六十萬元面額之支票，原告等人各取所需，並無損害等語，資為抗辯。
    並聲明：原告之訴駁回，及如受不利判決，願供擔保，請准宣告免為假執行。
四、兩造不爭執之事項：
  (一)八十八年初，因原告之兄方永惠與訴外人陳達治有債務糾紛，三方乃達成協議由
    方永惠提供登記於原告名下之系爭不動產移轉登記予陳達治用以抵償方永惠積欠
    陳達治之債務，並由陳達治負責承貸上開不動產之抵押貸款，不另交付價金。其
    等並委託被告代為辦理過戶事宜，被告乃要求原告先在土地登記申請書、土地建
    物改良物買賣所有權移轉契約書等文件上蓋用印鑑，並將系爭不動產之所有權狀
    、原告之身分證影本及印鑑證明等文件留存。嗣陳達治因需現金週轉，乃向被告
    借貸八十五萬元，並簽發支票供清償之擔保，其後該支票退票，被告乃在已蓋有
    原告印文之土地建築改良物買賣契約書上填寫買賣價款總金額為四十六萬四千零
    五十八元後，於八十八年三月二十九日持該買賣契約書、其保管之系爭不動產之
    所有權狀及原告之身分證件至屏東縣屏東地政事務所辦理系爭不動產所有權移轉
    登記至自己名下，此有土地建築改良物買賣所有權移轉契約書、印鑑證明、土地
    增值稅繳款書、台灣省屏東縣地政規費報告、土地及建物登記簿謄本等附卷可稽
    （見本院九十年度訴字第二八二七號刑事卷第四九至六二頁）。
  (二)被告並於八十八年七月三十日與原告簽定同意書，該同意書並記載：「本人（指
    被告）因作業疏忽，於交易條件尚未談妥前，誤於民國八十八年四月一日將甲○
    ○先生（原告）座落於屏東市○○段八六五之一地號（同意書誤載為一四二地號
    ）之土地及其上建物一筆辦理過戶。今經與甲○○先生達成協議，甲○○先生同
    意於下列條件完成下，將屏東市○○段之房屋及土地賣予本人並不再追究先前誤
    辦過戶之責任。Ａ：本人於民國八十八年八月五日前代甲○○先生繳付台東企銀
    大發分行之貸款利息乙期。Ｂ：本人於民國八十八年八月十五日前將甲○○先生
    於台東企銀大發分行就標的房屋及土地之未償還所有貸款餘額及利息一次清償，
    並取得銀行之清償證明書，交付於甲○○先生。本人同意完成上述ＡＢ兩項條件
    ，若有任一項未完成則本人願承擔一切責任」等語（見台灣高雄地方法院檢察署
    八十九年度偵字第四四六一號偵查卷第四六頁）。
  (三)嗣因被告未如期完成上開同意書之條件，原告乃對其提出偽造文書之告訴，並經
    檢察官提起公訴，經本院刑事庭判處有期徒刑三月確定在案，此有本院九十年度
    訴字第二八二七號刑事判決附卷可參，並經本院依職權調取上開刑事偵審全卷核
    閱屬實。
  (四)系爭不動產因原告未向台東區中小企業銀行股份有限公司按期清償貸款利息，經
    該銀行聲請拍賣抵押物後，經本院民事執行處以九十一年度執字第一三七號強制
    執行事件拍賣完畢，拍定價格為一百四十七萬六千元，債權銀行尚不足受償二百
    六十一萬四千五百四十四元。此經本院調取上開民事執行卷宗核閱屬實，復有參
    與分配表附卷可稽。
五、按當事人主張有利於己之事實者，就其事實有舉證之責任，又私文書應由舉證人
    證其為真正。被告對於系爭不動產係原告所有之事並無爭執，惟辯稱係經原告同
    意始辦理移轉登記云云。則依前揭舉證責任分配之原則，被告主張其經原告同意
    始將該不動產移轉登記至自己名下，既為原告所否認，自應由被告就系爭不動產
    買賣所有權移轉契約書上之印章係屬原告所有及該印文係原告所蓋之事實，負舉
    證責任。經查：
  (一)被告於本件刑事偽造文書案件偵訊時供稱：「（問：房屋土地辦理移轉登記時，
    是否要你補印鑑證明？）是的」、「（印章何來？）該印章是甲○○在辦前案時
    拿給我的」等語（見九十年八月三十日偵訊筆錄）；其於本院刑事庭審理時則供
    稱：「（問：當時地政事務所有通知要補正蓋章？）有。陳某向我拿錢時，我有
    向方某多拿一個印章，後來方某（指原告）我在麥當勞把印章拿回去」等語（見
    本院九十年度訴字第二八二七號刑事卷九十年十二月十日訊問筆錄）、「印章本
    來是放在我這裡，事後他們又拿回去，後來我又請他拿來補蓋，來來去去很多次
    」等語（見上開刑事卷九十一年三月七日訊問筆錄），是被告對於補蓋之原告之
    印文，究竟該印章係原告留存在被告處者，抑或原告事後拿給被告補蓋等情，前
    後供詞不一。而本件土地買賣所有權移轉契約書上所蓋用之編號二及編號三之原
    告印文與其印鑑章之印文並不相符，並經本院刑事庭函請法務部調查局鑑定屬實
    ，並有該局九十一年一月二十二日調科貳字第０九一０００三一七九０號鑑定通
    知書附於刑事卷可稽，由此足證，被告補蓋於上開契約書上之原告印章與之前原
    告自己所蓋之印章顯非同一。衡之常情，倘若原告同意被告辦理本件移轉登記事
    宜，則原告何以不拿真正之印鑑章交予被告辦理？是被告辯稱本件不動產移轉登
    記係經過原告同意而辦理云云，自不足採。
  (二)參以，被告從事土地代書之業務，其對於不動產買賣移轉之手續及相關契約文書
    之簽訂，應較普通人更為專業謹慎，倘若被告確係經原告同意始辦理系爭不動產
    之移轉登記，為何關於土地買賣所有權移轉契約書上所記載買賣價金之部分不事
    先徵詢原告同意始為記載，反而事後於上開同意書中坦承兩造交易條件尚未談妥
    ，移轉作業有疏失？是被告辯稱伊係未看清楚同意書內容才簽云云，亦有悖於常
    情，難以採信。
  (三)至證人陳達治雖於本院刑事庭審理時證稱：「（問：事情經過如何？）我是八十
    五年十二月左右向方永惠承租高雄市○○路的房子，因為他們要蓋房子，所以要
    求終止租約，當時因為我已經投資設備下去，方某也答應我要補償我一、二百萬
    的拆遷費，之後我再去找方某談的時候，方某說要把屏東大成路的房子給我，我
    說我不要，我是要他補償我現金，之後方永惠告訴我說，被告有辦法將房子變成
    現金給我，所以我們就去被告的事務所談，被告向我們說，她有辦法把房子拿去
    貸款，就可以把現金給我們，方某也都同意被告這樣做。可是因為被告說要三、
    四個月時間，所以我們不同意。我堅持要現金，所以被告說她可以想辦法先給我
    現金，如果是這樣我才同意。而且被告給我現金的話，房子都讓被告來處理，當
    時被告提這個方案時，方永惠及甲○○都有在場，而且他們也都同意。被告都是
    協助方某與我們談判。後來被告就陸陸續續拿給我們八十三萬：：：當初方某二
    人都有同意，土地及房子都讓被告去處理，他們都不過問，我有親自看到他們把
    印章及土地謄本交給被告」等語（見上開刑事卷九十一年七月十七日訊問筆錄）
    ，然其前於偵訊時卻證稱：「我向甲○○堅持要一百萬元的現金作賠償，我不要
    房子，還乙○○陸續有拿八十萬給我，至於為何房子會登記在乙○○名下我不清
    楚，但當時全權委託乙○○處理」等語（見八十九年偵緝字第六七九號偵查卷第
    九四頁），核與證人方永惠證稱：「我原是要將房子過戶給陳達治，因陳達治說
    要辦貸款，代價是要將我的支票還我，至於後來為何房子會過戶到乙○○名下，
    我就不清楚了，陳達治與乙○○間有何金錢往來，我亦不清楚」等情較為相符（
    見同上偵查卷第六五頁），是證人陳達治於偵訊時係證稱伊不清楚為何前開土地
    及房屋會移轉登記至被告名下等語，然其卻於本院刑事庭審理時改證稱當初方某
    二人都有同意，土地及房子都讓被告去處理等語，其證詞是否真實，洵非無疑。
    更何況，被告於偵訊中自承：「因我拿出八十五萬現金給陳達治，為擔保我的權
    益才將房子登記在我名下」、「我拿了八十五萬現金給陳達治，陳達治開票給我
    ，因房子本身尚有三百五十萬的貸款，陳達治欲再向銀行貸多一些錢，故委由我
    代為辦理，後來因支票跳票，我才將房子過戶到我名下」等語在卷（見同上偵查
    卷第二七及六八頁），倘若陳達治與方永惠及兩造間已經協議將系爭不動產交由
    被告處理後，所得款項再用以清償方永惠承諾要補償陳達治之債務者，則被告既
    將該不動產移轉登記至自己名下，即應支付相當之對價交付陳達治，以履行其等
    之前之協議，何以被告交付現金八十五萬元予陳達治時，尚要求陳達治另外簽發
    支票供作擔保？並俟陳達治交付之支票退票後，始將該不動產移轉登記至自己名
    下？由此可見，應是陳達治需錢孔急，若等候被告代為處理系爭不動產取得銀行
    貸款，實緩不濟急，於是先向被告調現，被告為擔保自己權益，乃將該不動產移
    轉登記至自己名下。是依上揭證人陳達治及方永惠之證詞，均不足以證明原告事
    前有同意將系爭不動產移轉登記至被告名下。
六、綜上所述，原告主張被告以偽造文書之方式侵害其對於系爭不動產之所有權，堪
    信為真，被告辯稱伊係經原告同意始將系爭不動產移轉登記至自己名下，不足採
    信。又系爭不動產嗣經強制執行拍賣之拍定價格為一百四十七萬六千元，是原告
    主張其喪失該所有權之損害為一百四十七萬六千元，爰請求一百二十萬元，即有
    理由。從而，原告依民法第一百八十四條第一項前段之規定，請求被告給付一百
    二十萬元，及自起訴狀繕本送達翌日起至清償日止，按年息百分之五計算之利息
    ，為有理由，應予准許。
七、兩造分別陳明願供擔保，請准宣告假執行及免為假執行，核無不合，爰各酌定相
    當之金額分別准許之。
八、本件事證已臻明確，兩造其餘攻擊防禦方法，經審酌後認對本判決結果不生影響
    ，爰不逐一論駁，附此敘明。
九、結論：原告之訴為有理由，依民事訴訟法第七十八條，判決如主文。
中      華      民      國    九十二    年      七      月      十七    日
                              臺灣高雄地方法院民事第一庭
~B法      官  蘇姿月
右為正本係照原本作成。
如不服本判決，應於送達後廿日內，向本院提出上訴狀並表明上訴理由，如於本
判決宣示後送達前提起上訴者，應於判決送達後十日內補提上訴理由書（須附繕本）。
中      華      民      國    九十二    年      七      月      十七    日
~B法院書記官  歐文政


司法院資訊處製作；財團法人民間司法改革基金會備份。
